臺灣板橋地方法院民事判決　　　　　　　93年度訴字第1621號
原　　　　　告　甲○○
　　　　　　　　乙○○
共同訴訟代理人　周福珊律師
　　　　　　　　賴玉梅律師
被　　　　　告　丁○○
上列當事人間債務人異議之訴事件，於中華民國94年3 月15日言
詞辯論終結，本院判決如下：
    主      文
確認被告對原告甲○○之會款債權於新臺幣柒拾捌萬元之範圍內
、對原告乙○○之會款債權於新臺幣肆拾肆萬元之範圍內，均不
存在。
本院九十三年度執字第二七五五四號強制執行事件就原告甲○○
部分之強制執行程序於新臺幣柒拾捌萬元之範圍內撤銷。
原告其餘之訴駁回。
訴訟費用由被告負擔二分之一，餘由原告各自負擔。
    事實及理由
壹、當事人之主張：
一、原告方面：
    聲明：（一）確認被告對原告甲○○、乙○○之會款債債權
    各新臺幣（下同）620,000 元不存在。（二）臺灣板橋地方
    法院93年度執字第27554 號強制執行事件之執行程序應予撤
    銷。其陳述及所提出之證據如下：
(一)緣被告訴請原告二人給付會款，經鈞院三重簡易庭85年重簡
    字第1074號判決命原告各給付丁○○二萬元暨自民國85年7
    月26日起至清償日止各按週年利率百分之五計算之利息。另
    應各給付丁○○二萬元暨自民國85年8 月26日起至清償日止
    各按週年利率百分之五計算之利息。又應自民國85年9 月25
    日起至民國88年1 月25日止，按每月25日各給付丁○○二萬
    元，並各自應給付之翌日（每月26日）起至清償日止，均按
    年利率百分之五計算之利息。嗣被告以前開確定判決為執行
    名義聲請強制執行原告二人所有之財產，經鈞院民事執行處
    以93年執字第27554 號執行查封原告甲○○所有臺北縣新莊
    市○○街142 巷1 號房屋及銀行存款，原告乙○○部分則僅
    依被告強制執行聲請開始執行程序，尚未就原告乙○○之財
    產執行查封。然本件執行名義成立後，原告二人均有消滅及
    妨礙被告請求之事由發生，故於前開執行程序終結前，依強
    制執行法第14條規定提起本件異議之訴，請求撤銷執行程序
    並確認被告對原告二人之會款債權不存在。
(二)系爭互助會乃被告於民國82年3 月間在臺北縣新莊市○○街
    3 號召集，每會2 萬元，會期自82年3 月25日起至88年1 月
    25日止，會員連會首共計83會。該互助會於85年10月14日前
    案判決確定後之86年4 月25日第62會開標時宣告倒會，因系
    爭互助會倒會兩造間已無合會關係，難謂原告有按月給付被
    告會款之義務，被告對原告而言自無任何會款債權存在，原
    告以本件已有消滅被告請求之事由發生，提起債務人異議之
    訴自屬有據。
(三)縱認被告於系爭互助會倒會之後仍得請求原告給付死會會款
    ，惟原告亦得以被告應給付原告之活會會款主張抵銷：
    １、原告甲○○與乙○○係夫妻，二人於系爭互助會共參加
        3 會，甲○○為57號，乙○○為56、83號，其中甲○○
        57號及乙○○83號二會固已得標，然乙○○56號則為活
        會，被告稱原告沒有活會並無可採。原告於前案判決後
        已按月繳納死會會款，至系爭互助會倒會前，原告已無
        積欠被告任何死會會款，故原告於86年4 月25日開標當
        日亦有到場參與投標。系爭互助會於宣告倒會時，活會
        會員可得之權利為122 萬元，死會會員所負義務為44萬
        元。
    ２、原告乙○○主張以活會權利122 萬元之44萬元與乙○○
        之死會義務抵銷，抵銷後，乙○○即無積欠任何會款。
    ３、原告乙○○將活會權利78萬元讓與原告甲○○，甲○○
        主張以前開受讓之活會權利中之44萬元與甲○○之死會
        義務抵銷，抵銷後，甲○○亦無積欠被告任何會款。
(四)證據：提出互助會單、臺灣板橋地方法院三重簡易庭85年度
    重簡字第1074號宣示判決筆錄、臺灣板橋地方法院民事執行
    處93年9 月1 日板院通93執松字第27554 號囑託查封登記書
    、93年9 月13日板院通93執松字第27554 號執行命令、臺灣
    板橋地方法院三重簡易庭93年8 月16日85年度重簡字第1074
    號民事判決確定證明書、強制執行狀、筆錄節本、聲請調解
    書、被告書狀、臺灣臺北地方法院臺北簡易庭87年北簡字第
    254 號確認債權存在事件宣示判決筆錄、臺灣板橋地方法院
    三重簡易庭85年重簡字第1074號85年9 月3 日言詞辯論筆錄
    、債權讓與契約書、臺灣板橋地方法院三重簡易庭86年重簡
    字第1484號給付會款事件宣示判決筆錄、乙○○與甲○○間
    94年3 月13日債權讓與契約書等影本為證據，並聲請訊問證
    人丙○○。
二、被告方面：
    聲明：請求駁回原告之訴。其陳述及所提出之證據如下：
(一)原告二人詐欺被告的會錢不繳，才使被告損失嚴重，才宣告
    停會，二人敗訴後，用甲○○出面解決跟活會，所以活會已
    經不存在。被告停會後，活會會員由被告開本票到調解委員
    會會算，並沒有原告二人，案已結清。
(二)互助會單內並無乙○○二人，全是偽造名義，只有第56、57
    號，第56號是用假名義騙走會錢。
(三)證人丙○○並非互助會員，其證言不可採信。
(四)證據：提出互助會單、切結書、商業本票存根、最高法院92
    年度台上字第5717號刑事判決第1 頁、殘障手冊、臺灣板橋
    地方法院民事執行處93年10月15日板院通93執松字第27554
    號通知（2 件）、臺北縣新莊市調解委員會86年8 月5 日通
    知、聲請調解書等影本為證據。
貳、本院依職權調取本院93年度執字第27554 號民事執行卷宗、
    85年度重簡字第1074號民事卷宗、86年度自字第490 號刑事
    歷審全卷。
參、得心證之理由：
一、原告主張原告二人前曾參加被告所召集之互助會，並已得標
    二會，且此部分業經被告起訴向原告請求給付會款，並經本
    院三重簡易庭判決確定等事實，為被告所不爭執，並有本院
    三重簡易庭85年9 月9 日85年度重簡字第1074號宣示判決筆
    錄影本在卷可稽，並經本院調取該案卷宗核閱屬實，自堪認
    原告上開部分之主張為真實。
二、按本件兩造間之合會關係成立於82年間，係在民法債編第2
    章第19節之1 關於合會之規定施行前所成立之合會，而按「
    一般民間合會，係會首與會員間之債權、債務契約。會員除
    向會首領取得標金外，在得標前須按期繳納活會會款，得標
    後須按期繳納死會會款。會員將其會份讓與第三人，如為活
    會轉讓，則係債權、債務之轉讓，並非單純之債權讓與。如
    係死會轉讓，則純係債務之承擔。故無論為活會、死會之轉
    讓，均非得會首之同意，不生效力。」，此有最高法院67年
    台上字第3008號判例可參，前述最高法院判例雖經最高法院
    91年度第1 次民事庭會議決議不再援用，然因兩造間成立之
    合會乃在民法債編修正條文施行前成立，故仍應認為其債權
    債務關係乃係存在於會首與會員之間，會員與會員之間並無
    債權債務關係存在，於合會會員得標成為死會之後，死會會
    員即負有按期給付死會會款與會首之義務，不因其餘會員之
    是否履行繳納會款義務而有不同，亦不因該合會是否繼續開
    標而有異，蓋於合會會員得標之後成為死會會員，該死會會
    員所負擔之義務僅剩附期限之給付會金義務，履行期（即每
    次開標日期）屆至，死會會員即應繳付死會會款與會首，從
    而原告雖主張被告所召集之互助會於未到期之86年4 月25日
    宣布停會之後，原告即無繼續給付會款之義務等語，然參照
    前述說明，縱使被告所召集之合會於期中停會，其死會會員
    雖無因會首宣布停會而有提前清償之義務，但死會會員之有
    繼續按期繳付死會會款之義務並不因而消滅，則原告主張因
    會首即被告於合會期中宣布停會，其給付義務即因而消滅一
    節，洵無可採。
二、本件原告又主張原告甲○○與乙○○係夫妻，二人於系爭互
    助會共參加3 會，甲○○為57號，乙○○為56、83號，其中
    甲○○57號及乙○○83號二會固已得標，然乙○○56號則為
    活會，被告稱原告沒有活會並無可採等情，則為被告所否認
    ，並抗辯稱原告二人均已是死會等語。經查，依據原告提出
    之「貳萬元互助會單」（見本院卷第10頁），其中第56 號
    為「達時張」，兩造俱不爭執該「達時張」即為原告乙○○
    ，又其中第57號為原告甲○○，另第83號則記載為「鐵林」
    ，據證人丙○○到庭所稱，該第83號「鐵林」則為原告乙○○之弟，又參照本件被告於另案即本院三重簡易庭85年度重
    簡字第1074號請求給付會款事件內所自陳原告乙○○尚有一
    活會等情（見前述案件宣示判決筆錄正本第1 頁反面、及85
    年9 月3 日言詞辯論筆錄第1 頁反面），原告此部分主張尚
    堪採信。至於被告雖抗辯稱原告二人等並未參與調解，已經
    都是死會一節，經查，是否參與被告向新莊市調解委員會之
    調解程序，乃合會會員之自由，倘合會會員不欲以調解程序
    解決雙方間債務糾葛，亦不能認為未參加調解者，即喪失期
    其原有之權利，被告此部分抗辯自非可採，則原告主張原告
    乙○○尚有一個活會之事實當堪以採信。原告主張依照被告
    於系爭合會停會之後，會首即被告與其餘活會會員之間結算
    活會會員之權益為122 萬元，因被告並未提出原告二人於標
    得其餘2 會成為死會並停繳會款之後，其中原告乙○○剩餘
    之一個活會是否繼續繳納活會會款至被告宣布停會為止，則
    自應認為原告乙○○對於活會部分確有繼續繳納活會會款至
    被告停會為止，從而應以原告主張之上開金額為準，此外參
    照被告提出之會員杜錦玉所書切結書影本之內容，則原告主
    張原告乙○○對於會首即被告尚有122 萬元之活會權益存在
    之事實，當可採信。
三、原告另主張原告乙○○已經將對於被告所擁有之122 萬元之
    活會權益中之78萬元讓與原告甲○○，並提出原告二人間於
    84年3 月13日簽立之債權讓與契約書為證據，則原告主張原
    告二人俱對於被告有債權存在之事實，當可採信。被告聲請
    對原告甲○○部分強制執行之債權金額為124 萬元，依照被
    告所持聲請強制執行之執行名義即本院85年度重簡字第1074
    號判決，被告所得向原告甲○○請求之金額就本金部分為62
    萬元，被告雖未表明其請求原告甲○○應給付利息，惟因其
    請求金額超過本金金額，則自應認為包含利息之請求在內，
    有被告聲請強制執行之聲請狀可稽（影本附本院卷內），而
    計算至94年3 月止之利息約為194,833 元，則被告所得聲請
    對原告甲○○強制執行之債權金額應為814,833 元，然原告
    乙○○已讓與其對於被告所擁有之債權78萬元予原告甲○○
    ，原告二人又主張以其對於被告之債權為抵銷之抗辯，則就
    原告甲○○部分，其中超過78萬元之債權部分，被告對於原
    告甲○○之債權中，就78萬元之範圍內，即因原告甲○○主
    張抵銷而歸於消滅，原告甲○○此部分之訴，於此範圍內為
    有理由，超過上開範圍部分，則為無理由。至於原告主張被
    告於宣布停會之時，死會義務為44萬元一節，然如前述，死
    會會員於得標後，其義務範圍即已確定，僅因履行期為嗣後
    每期開標之翌日而已，並不因會首停會而有影響，且兩造間
    關於死會應付之金額亦經前案判決確定，原告主張死會會員
    僅應負擔44萬元之給付義務一節，並無可採，則自不得僅以
    44萬元作為抵銷之債務金額，併此敘明。
四、另關於原告乙○○部分，被告雖對於原告乙○○亦列為債務
    人聲請強制執行，因原告乙○○對於被告所擁有之活會權益
    為122 萬元，已經讓與其中78萬元予原告甲○○，則原告乙○○對於被告僅剩餘44萬元之債權，原告乙○○主張以之與
    被告對原告乙○○之債權為抵銷，則被告對於原告乙○○所
    得請求之金額於44萬元之範圍內即已消滅，而原告乙○○主
    張死會會員之義務僅剩餘44萬元並非可採，則已如前述。而
    被告雖將原告乙○○列為債務人，然並未查報屬於原告乙○○之財產聲請執行法院對之強制執行，則此部分強制執行程
    序自無撤銷之原因，原告此部分請求，自難准許。
五、綜上所述，原告甲○○主張被告對其所有之債權於78萬元之
    範圍內已經消滅，原告乙○○主張被告對其所有之債權於44
    萬元之範圍內亦已消滅等部分，均屬有理由，但原告二人主
    張超過上開金額部分，則均為無理由。另原告甲○○請求撤
    銷本院93年度執字第27554 號強制執行事件之強制執行程序
    於超過上開金額範圍內，應予以撤銷部分，亦屬有理由，應
    併予准許，原告甲○○此部分請求超過上開應准許部分及原
    告乙○○請求撤銷強制執行程序部分，則均非有理由，該部
    分均應予駁回。
肆、本件事證已臻明確，兩造其餘主張及攻擊防禦方法與證據，
    經本院斟酌後，與本件判決結果已不生影響，故不一一論列
    ，附此敘明。
伍、結論：原告之訴為一部有理由，一部無理由，依民事訴訟法
    第79條、第85條第1項，判決如主文。
中　　華　　民　　國　　94　　年　　3 　　月　　29　　日
                  民事第一庭法  官  許  瑞  東
以上正本證明與原本無異。
如對本判決上訴，須於判決送達後20日內向本院提出上訴狀。
中　　華　　民　　國　　94　　年　　3 　　月　　29　　日
                            書記官  高  玉  彬
